【裁判字號】    89,訴,367
【裁判日期】    900531
【裁判案由】    發明專利申請
【裁判全文】
臺北高等行政法院判決                              八十九年度訴字第三六七號
                              .
    原      告  美商迪斯可維馨關係企業公司
    代  表  人  甲○○○○○
    訴訟代理人  丙○○律師
    複代理人    林發立律師
    被      告  經濟部智慧財產局
    代  表  人  陳明邦（局長）
    訴訟代理人  乙○○
右當事人間因發明專利申請事件，原告不服行政院中華民國八十九年五月三十一日台
八十九訴字第一五六七二號再訴願決定，提起行政訴訟，本院判決如左：
    主  文
原告之訴駁回。
訴訟費用由原告負擔。
    事  實
一、事實概要：原告於民國八十七年二月十七日以「利用正交除頻多工器之數位接收
    器的超大型積體電路單晶片應用」向被告（八十八年一月二十六日改制前為經濟
    部中央標準局）申請發明專利，經被告編為第00000000號（下稱本案）
    審查，以原告於申請時僅檢附申請書、宣誓書、申請權證明書、委任書、第一優
    先權證明文件及原文說明書（未含圖式），乃以八十七年二月十七日標專一三○
    五九字第一○五一○五號函通知原告於文到次日起六十日內補送中文說明書一式
    二份（應依專利法施行細則第十五條規定辦理），並於八十七年五月十六日前補
    正第二優先權之證明文件。原告於八十七年四月十七日補正第二優先權之證明文
    件，並請求延後補呈說明書及圖式，被告以八十七年四月二十四日（八七）標專
    （甲）一三○五九字第一○五二六一七號函通知原告於文到次日起六十日內補正
    中文說明書一式二份；原告復於八十七年七月三日函請延後補正中文專利說明書
    及圖式，被告於八十七年七月十三日以標專一三○五九字第二七五三五號函通知
    原告應於八十七年八月十六日前補正中文說明書一式二份。嗣原告於八十七年八
    月十七日郵寄中文說明書及中文圖式一式二份，被告以本案仍欠缺原文圖式一式
    二份，於八十七年八月二十日以標專一三○五九字第三三九一三號函請原告於文
    到十日內補正原文圖式一式二份，函內並記載本案之申請日以申請書、宣誓書、
    申請權證明書、圖式、說明書或圖說、規費送局之日為準。原告復於八十七年八
    月二十日補正原文圖式。嗣被告以八十八年七月二日標專一三○五九字第○七四
    五四九號函通知原告本案即將進行審查，本案申請日以八十七年八月十七日齊備
    中文說明書（含圖式）之日為準，原告不服，提起訴願、再訴願，均遭決定駁回
    ，遂提起行政訴訟。
二、兩造聲明：
    (一)原告聲明：再訴願決定、訴願決定及原處分均撤銷。
    (二)被告聲明：駁回原告之訴。
三、兩造之爭點：原告於八十七年二月十七日提出本案申請時，是否已依法備具中文
    說明書？
    (一)原告主張之理由：
      1.外國申請案中，所謂「原文圖式」，係指全份原文說明書之圖式，並非指除
        「原文說明書所附圖式」外，尚需另行檢附獨立「圖式」之意，被告處理外
        國申請案向來認為原文說明書所附圖式即屬專利申請必備之「圖式」，亦從
        未另要求檢附獨立「圖式」自明，此以新型專利第00000000號及第
        00000000號申請案為例可證。本案原告確於八十七年二月十七日首
        次送件提出申請時，即已備具原文說明書與原文圖式，被告應以原送件日即
        八十七年二月十七日為本案之申請日，惟其卻為「本案申請日以八十七年八
        月十七日齊備之中文說明書（含圖式）至局之日為準」之處分，有違行政程
        序法第六條規定之公平原則。又原告在訴願書中所舉原文說明書與第一優先
        權證明文件之例，係將其作為原文圖式確實檢送之佐證，訴願及再訴願決定
        誤為原告企圖以原文說明書及優先權證明文件之「圖式說明」代替「原文圖
        式」之檢送，實有違誤。
      2.原告是否曾於八十七年二月十七日檢送附有圖示之原文說明書，一經調卷審
        查即明，至於「專利送件單」如何記載，僅為推測之證據方法。依被告標專
        一三○五九字第一○五一○五號函所示，原告應補送之文件僅有申請專利說
        明書或圖說一式二份及第二優先權證明文件，由此可證原告確實已於申請日
        時檢送原文圖式。
      3.被告之「專利案送件單」設計不當，並無「原文圖式」之欄位可供勾選，導
        致原告提起本案申請時，祇得屈就而勾選前揭送件單中之「原文說明書」乙
        欄，以表明原文說明書及原文圖式皆已附送，因而無法呈現確於申請日已檢
        送必要原文圖式之事實。前揭送件單中之「圖式」乙欄係供本國申請人於呈
        送圖式（本國申請人申請時之圖式當然為中文圖式，而非原文圖式）時勾選
        之用，有第00000000號案例可稽，該函（即一般專利案送件單之第
        三聯）顯示申請人申請時已勾選送件單第一聯之圖式因而在該函中明示無補
        送圖式。前揭送件單中之「圖式」乙欄亦供國外申請人於申請時一併呈送中
        文圖式時勾選之用，有第00000000號案例可稽。由此可知，圖式為
        中文時方需勾選送件單之「圖式」乙欄；由此亦可證明原告所稱送件單設計
        不當（圖式乙欄用於表明中文圖式？抑或原文圖式？對照送件單中之「說明
        書」乙欄及「原文說明書」乙欄，吾人可知「說明書」乙欄即指中文說明書
        ，而「圖式」乙欄既未加註原文字樣則同於「說明書」乙欄而為中文圖式）
        ，係屬確實。
      4.原告於八十七年八月廿日補送原文圖式係應被告之要求，並非代表原告未於
        本案申請日時檢送原文圖式。原告確已於申請日一併檢呈原文圖式在案，其
        後迄被告於八十七年八月廿日發給標專一三○五九字第三三九一三號函前之
        期間，一再向被告澄清，惜皆未獲採信而不得不對該函回應並在指定期限內
        再另予補送原文圖式。本案自八十七年二月十七日提出申請後，倘原文圖式
        果真未送而有所缺件，被告於程序審查時當能立即發覺而應於同日發函一併
        告知，然迄被告作成原處分前，歷經原告八十七年四月十七日、八十七年七
        月三日先後二次延後補件申請（一再載明補呈說明書及圖式），被告之對應
        回函皆未指明本案尚缺原文圖式，事後半年多，始要求原告補送原文圖式，
        且未提供原告表示意見之機會，遽於八十八年七月二日為標專一三○五九字
        第七四五四九號之處分，實有違行政程序法第一條規定之行政效能要求、第
        五條規定之明確原則及第八條規定之信賴保護原則。
    (二)被告主張之理由：
      1.原告於八十七年七月二日以「利用正交除頻多工器之數位接收器的超大型積
        體電路單精片應用」為本案申請時，並未同時檢附原文圖式，且原告申請時
        檢附之申請書與「專利案送件單」上圖式一欄均未勾註附有圖式。被告進行
        本案之程序審查時，僅於八十七年二月十七日以標專第一三○五九字第一○
        五一○五號函通知原告應於文到次日起六十日內補送中文說明書一式二份，
        並應於八十七年五月十六日前補正所主張第二優先權之證明文件，原告先後
        於八十七年四月十七日及七月三日請求延後補呈說明書及「圖式」，且迄被
        告指定期限末日（該日為星期日，原告於次日星期一郵寄）始補正本案之中
        文說明書及中文圖式，則被告依專利法第二十二條第一項、第二十三條及本
        局八十七年一月十四日修正公告之專利申請文件補正事項管理作業要點第六
        點之規定，以文件齊備之日之八十七年八月十七日為本案申請日，於法並無
        違誤。
      2.依專利法第二十三條、專利法施行細則第十四條前段及專利申請文件補正事
        項管理作業要點第六點之規定，專利申請所應備之說明書、圖式等文件概需
        用國文（應以中文書寫），外國申請人雖得於申請時以外文文件先行提出，
        並俟於指定期間內補正中文本後，取得原申請日，惟倘未於申請時提出該等
        文件，自無援用原申請日之可能。至原告所舉新型專利第00000000
        號及第00000000號申請案之例，均係於申請時即已將原文圖式連同
        原文說明書一併提出，復於被告指定期限前補正中文說明書及圖式，自得依
        前揭規定援用原申請日，被告依各申請案檢附之文件通知申請人補正實際所
        缺之文件，無違平等原則。另原文說明書與第一優先權證明文件中附有圖式
        ，無法作為原文圖式確實檢送之佐證，原告所述欠缺論理上之必然關聯。
      3.專利案送件單之記載雖為推測之證據方法，惟被告之通知與處分均係依卷存
        資料而為，且被告進行本案之程序審查時，既未見有原文圖式，復查申請書
        與專利案送件單上亦未記載附有圖式，自未發文通知補正中文圖式，未通知
        限期補正中文圖式，不表示本案申請時附有原文圖式。
      4.專利案送件單於「四、送件文件」必備文件之欄位中，「申請專利說明書或
        圖說一式二份」與「原文說明書或原文圖說一式二份」間係以「或」連結，
        即倘如申請時即已提出中文說明書與中文圖式，自應勾選「申請專利說明書
        或圖說一式二份」與「圖式一式二份」；如係先行提出原文說明書與原文圖
        式，則應勾選「圖式一式二份」與「原文說明書或原文圖說一式二份」。且
        如有其他送件單所未列之事項，亦得自行填於空白處，如原告即於空白欄位
        載列「第08/802,328號美國專利優先權證明文件及中譯本乙式兩份」以表示
        原告所提出之申請文件包含主張優先權之證明文件，並無原告所指設計不當
        、無原文圖式之欄位可供勾選，因而無法呈現確於申請日已檢送必要原文圖
        式之情形。
      5.被告歷次准原告延期補正之通知函第六項說明皆載有「本案之申請日以申請
        書、宣誓書、申請權證明書、圖式、說明書或圖說、規費送局之日為準。」
        原告迄八十七年八月十七日始補正本案應備齊之中文說明書及圖式，故被告
        以八十七年八月十七日文件齊備之日為本案申請日之處分，並無違誤。又本
        案未於申請時一併檢附原文圖式之事實，非可以原文說明書中揭示之圖式說
        明替代本案應備之圖式，縱然原文說明書中載有圖式說明仍須配合原文圖式
        始能完整呈現本件發明，若否，則非屬「必要圖式」。
    理  由
一、按「申請發明專利，由專利申請權人備具申請書、說明書、必要圖式及宣誓書，
    向專利專責機關申請之。」「申請發明專利以規費繳納及前條所規定之文件齊備
    之日為申請日，其說明書、圖式、宣誓書以外文本提出者，應於專利專責機關指
    定期間內補正中文本，在處分前補正者，以補正之日為文件齊備日。」為專利法
    第二十二條第一項、第二十三條所明定。
二、查原告於八十七年二月十七日為本案申請送件時，備具之說明書係以外文本提出
    ，經被告以八十七年二月十七日標專一三○五九字第一○五一○五號函通知原告
    於文到次日起六十日內補送中文說明書一式二份（應依專利法施行細則第十五條
    規定辦理）後，原告先於八十七年四月十七日請求延後補呈說明書及圖式，被告
    以八十七年四月二十四日（八七）標專（甲）一三○五九字第一○五二六一七號
    函通知原告於文到次日起六十日內補正中文說明書一式二份；原告復於八十七年
    七月三日函請延後補正中文專利說明書及圖式，被告再於八十七年七月十三日以
    標專一三○五九字第二七五三五號函通知原告應於八十七年八月十六日前補正中
    文說明書一式二份，嗣原告始於八十七年八月十七日郵寄中文說明書及中文圖式
    一式二份之事實，有專利案送件單、發明專利申請書及前開各函在原處分卷可稽
    ，並為原告所不爭執，應堪認為真實。查原告既於申請時以外文文件先行提出依
    法應備具之說明書，經被告多次通知補正後，始於八十七年八月十七日提出中文
    說明書及中文圖式，故被告以本案申請日應以文件齊備之八十七年八月十七日為
    準，揆諸首開規定，並無不合。
三、原告起訴雖主張其於八十七年二月十七日申請時，已將原文圖式併同原文說明書
    提出，惟依原處分卷內專利案送件單、發明專利申請書所附書件顯示，原告於八
    十七年二月十七日申請時，並未同時檢附原文圖式。況是否檢附原文圖式，與定
    本案申請日之標準並無相關，原告以被告事後要求其補正原文圖式，影響本案申
    請日，有違行政程序法第一條規定之行政效能要求、第五條規定之明確原則、第
    六條規定之公平原則及第八條規定之信賴保護原則云云，顯有誤會。從而原處分
    及一再訴願決定均無違誤，原告徒執前詞，聲請撤銷，為無理由，應予駁回。
四、據上論結，本件原告之訴為無理由，依行政訴訟法第九十八條第三項前段，判決
    如主文。
中      華      民      國     九十     年      五      月    三十一    日
                          臺北高等行政法院  第一庭
                                            審判長  法  官  鄭忠仁
                                                    法  官  林育如
                                                    法  官  楊莉莉
右為正本係照原本作成。
如不服本判決，應於送達後二十日內，向本院提出上訴狀並表明上訴理由，如於本判
決宣示後送達前提起上訴者，應於判決送達後二十日內補提上訴理由書（須按他造人
數附繕本）。
中      華      民      國     九十     年      六      月      五      日
                                                    書記官  黃舜民


司法院資訊處製作；財團法人民間司法改革基金會備份。
